臺灣彰化地方法院民事判決
110年度訴字第475號
原      告  施性田  
訴訟代理人  張仕融律師
被      告  施惠美  
訴訟代理人  蕭博仁律師
            簡詩展律師

上列當事人間請求返還借款事件，本院於民國110年10月20日言
詞辯論終結，判決如下：
    主      文
原告之訴及假執行之聲請均駁回。
訴訟費用由原告負擔。
    事實及理由
一、原告主張：兩造為父女關係，被告大學畢業後因久居台北市
    ，欲在台北市購屋居住，約於20年前為購置現住居之門牌號
    碼台北市○○區○○○路000號4樓房屋，向原告商借新台幣（下
    同）300萬元，保證一定會拿錢回來員林的娘家還款。原告
    基於父女情誼而答應，未向被告收取任何利息，也沒特別約
    定清償期。另因民國86年及90年間，訴外人施朝寅（即原告
    之子）要返還先前向原告借貸的金錢，原告乃叫施朝寅直接
    將應還款項，分別於86年6月30日匯款125萬元及於90年9月2
    8日匯款175萬元，均匯至被告在台北銀行農安分行第000000
    000000號存款帳戶。被告收受上開2筆款項後，雖曾於15年
    前簽發1紙面額15萬元的支票還款；及於1、2年前及3、4年
    前委由其配偶各拿6萬元還款；暨於110年1月間交付2萬元支
    票1紙給原告，於110年2月2日兌現。以上還款累計29萬元，
    尚有271萬元仍未償還。原告今因年紀老邁，計劃將所有財
    產處理完善，以免日後造成子女爭議，乃向被告要求返還27
    1萬元，竟遭被告拒絕。為此依民法第478條規定，請求被告
    返還前開借款，並以起訴狀繕本之送達，催告被告返還，經
    催告後逾1個月以上相當期限，原告即得請求返還前開借款
    等情，爰依消費借貸關係，求為：被告應給付原告471萬元
    及自110年6月1日起至清償日止，按年息5％計算利息之判決
    ，並願供擔保請准予宣告假執行。
二、被告則以：
  ⒈否認兩造間存有消費借貸契約，原告應就借貸意思表示合致
    及已交付借款之事實，負舉證責任。而原告所提原證2之匯
    款回條、匯款申請書僅可證明施朝寅曾分別於86年及90年各
    交付125萬元及175萬元予被告。惟金錢交付原因多端，無法
    據此證明原告係基於出借金錢而交付。實則，原告配偶施郭
    緞生前為感念被告為娘家之付出與照顧，且其與原告早年亦
    曾贈與施朝寅金錢以幫助其發展事業，基於公平，乃委由訴
    外人施朝寅分次贈與金錢予被告。參照被證1所示施郭緞之
    遺囑記載：「名下財產都給阿美他做很多」、「全家對我都
    很關心」及「不要重男輕女」等詞，可知郭施緞確實感激被
    告對於娘家之奉獻，被告主張該2筆金錢是基於贈與而交付
    ，顯為可信。另被告對娘家父母極其照顧，因收入未豐，基
    於孝順仍偶表心意給付父親生活費用，原證3所示華南銀行
    員林分行交易明細所示支票即是。
　⒉依證人施朝寅所述，施朝寅確實沒有聽到兩造間有存在消費
    借貸的合意，而施朝寅證述被告有還15萬元的支票，則是聽
    原告所述。但金錢交付的原因有很多種，除了贈與外，也有
    可能是原告欠被告錢或是代墊款，不一定是借貸或贈與。又
    基於公平不太可能借給施朝寅，卻用贈與方式給被告。且依
    原告的遺產分配文件，財產都分給大兒子施朝寅，根本不存
    在公平等語，資為抗辯。並聲明原告之訴駁回，如受不利判
    決，願供擔保請准宣告免為假執行。
三、原告主張被告為原告女兒；原告曾指示其子即訴外人施朝寅
    分別於86年6月30日匯款125萬元、於90年9月28日匯款175萬
    元，均匯至被告在台北銀行農安分行第000000000000號存款
    帳戶；被告於110年1月間交付原告面額2萬元支票1紙，在同
    年2月2日兌現之事實，有所提戶籍謄本、中國信託商業銀行
    匯款回條、匯款申請書及華南銀行員林分行存摺交易明細、
    代收票據明細表影本為證（卷第21至31頁），並經證人施朝
    寅證述明確（卷第102至104頁），被告對此亦無爭執，此部
    分事實，堪認定屬實。
四、爭執事項及其判斷
　　原告主張前開2筆合計300萬元匯款，係被告向原告借貸之事
    實，為被告否認，辯稱該款項是其母施郭緞感念被告為娘家
    之付出與照顧，且早年她與原告亦曾贈與施朝寅金錢以幫助
    他發展事業，基於公平，乃委由施朝寅分次贈與被告金錢，
    被告交給原告2萬元支票1紙，是偶爾給付原告的生活費等詞
    ，並提出施郭緞（95年8月20日歿）之代筆遺囑為證。是本
    件爭點應為：兩造間就上開款項交付有無消費借貸之合意？
    經查：
　⒈按當事人主張有利於己之事實者，就其事實有舉證之責任。
    但法律別有規定，或依其情形顯失公平者，不在此限。民事
    訴訟法第277條定有明文。又消費借貸為要物契約，須當事
    人之一方移轉金錢或其他替代物所有權於他方始成立（民法
    第474條第1項）。倘當事人主張與他方有消費借貸關係存在
    者，應就借貸意思相互表示合致及借款業已交付之事實，均
    負舉證之責任。是以消費借貸，由於交付金錢之原因多種，
    故除有金錢交付外，尚須本於借貸之意思而為交付，方克成
    立。其僅證明有金錢之交付，而未能證明借貸意思表示之合
    致者，仍不能認為有該借貸關係存在（最高法院98年度台上
    字第1045號裁判意旨參照）。
　⒉原告主張被告向其借貸前開300萬元，係以前述匯款回條、匯
    款申請書影本為證，並聲請訊問證人施朝寅。惟交付金錢之
    原因甚多，不當然均出於消費借貸關係。而證人施朝寅到庭
    證稱：2筆匯款都是伊欠原告錢，原告叫伊匯款給被告，伊
    剛入社會約26歲左右結婚前在台北買房子，原告借伊300萬
    元，伊要還錢，可能被告剛好也需要錢，原告叫伊直接轉給
    被告，說好像是被告要還房屋貸款；伊記得原告沒有特別叫
    伊還錢，是伊自己主動要還；伊聽從原告指示匯錢給被告，
    不清楚原告與被告有什麼約定；曾聽原告講，被告有還過4
    、5萬元或是15萬元的支票等語（卷第102至105頁），足見
    證人施朝寅並未親自見聞兩造就上開2筆款項有何「借貸」
    之約定，關於被告曾還款4、5萬元或15萬元是聽原告講的，
    其證言不足以證明兩造間有消費借貸之合意，或被告曾有償
    還部分借款之事實。況證人施朝寅亦證稱已多年未與被告講
    過話，兩造及證人施朝寅也未曾就上開匯款之事情討論過，
    顯見證人施朝寅之消息來源大都來自原告，其聽聞自原告而
    得悉之相關事實，難免未盡完全，而且也未必屬實。再依被
    告所提台北市復興北路房地之登記謄本（卷第91至97頁），
    可知被告是在86年5月23日購買，於同年6月20日辦理過戶完
    畢。原告主張被告是因購買該房地而向其商借300萬元，如
    果屬實，何以須分成2筆款項交付？且交付間隔長達逾4年？
    亦有疑問。尤其，施朝寅證稱是伊主動歸還向原告所借款項
    ，並非原告要他還錢。可見施朝寅所還2筆款項，不是原告
    事先掌握或者安排，被告又如何能預先向原告商借300萬元
    ？益見原告主張之借貸事實，不符合一般事理。另原告在施
    朝寅結婚前購買房子時曾借錢給施朝寅，並不足以推斷上開
    2筆匯款也是因為借貸而交付。原告據以主張基於公平，在
    被告買房子時，其亦借一筆錢給被告，尚難採取。至於被告
    抗辯其母親施郭緞委由施朝寅將該2筆匯款分次贈與被告，
    並提出施郭緞於94年4月30日之代筆遺囑佐證（卷第67頁）
    。觀該遺囑內容，雖記載施郭緞往生後名下財產都給阿美等
    語，但並無隻字片語提及曾經贈與被告金錢之事實，被告此
    部分抗辯，固難以採憑，而有就其抗辯事實不能舉證，或其
    所舉證據尚有疵累之情事。然此並不影響原告所應負之舉證
    責任，更無從據以反推兩造間有原告主張之借貸關係存在。
    故依原告所舉證據，不足證明兩造間就前開匯款交付有消費
    借貸之合意存在。
五、綜上所述，原告不能證明兩造間有消費借貸關係存在，其依
    消費借貸之法律關係，請求被告給付271萬元及自110年6月1
    日起至清償日止，按年息5％計算之利息，即為無理由，應予
    駁回。其假執行之聲請，失所依附，應併駁回之。
六、本件事證已明確，兩造其餘攻擊防禦方法及舉證，經審酌後
    於判決之結果不生影響，不予贅詞論列。
據上論結，本件原告之訴為無理由，依民事訴訟法第78條，判決
如主文。　　
中　　華　　民　　國　　110 　年　　11　　月　　10　　日
                          民事第一庭
　　　　　　　　　            法　官　陳瑞水
以上正本係照原本作成。
如對判決上訴，應於判決送達後20日內向本院提出上訴狀。如委
任律師提起上訴者，應一併繳納上訴審裁判費。 
中　　華　　民　　國　　110 　年　　11　　月　　10　　日
                              書記官　廖春慧